【裁判字號】    97,易,1925
【裁判日期】    970919
【裁判案由】    詐欺等
【裁判全文】
臺灣臺中地方法院刑事判決              97年度易字第1925號
公  訴  人  臺灣臺中地方法院檢察署檢察官
被      告  甲○○
選任辯護人  謝錫深律師
上列被告因詐欺等案件，經檢察官提起公訴（97年度偵字第7697
號），被告於準備程序中就被訴事實為有罪之陳述，受命法官於
聽取當事人之意見後，經本院合議庭裁定由受命法官獨任進行簡
式審判程序，判決如下：
    主    文
甲○○共同連續意圖為自己不法之所有，以詐術使人將本人之物
交付，處有期徒刑壹年陸月，減為有期徒刑玖月。
    犯罪事實及理由
一、犯罪事實：
(一)、甲○○基於意圖為自己不法所有之概括犯意，於民國89年底
    至91年間（詳如後述及附表所示時間），以低價收購因車禍
    事故全毀或嚴重泡水車輛，分別先登記在人頭戶或共犯名下
    ，並將前揭車輛車牌懸掛在與該車廠牌、型式、顏色、年份
    均相同之另1 輛自小客車上，而前往保險公司投保全險（含
    汽車竊盜損失險）。該等保險公司人員因疏未核對車輛引擎
    號碼，誤認該車即係懸掛在該車牌之自小客車無誤，乃受理
    投保。待完成投保程序後，甲○○再將前揭車輛過戶登記在
    共犯名下（若原先係登記在共犯名下之車輛，即逕為下列誣
    告行為），甲○○與共犯均明知上開車輛並未失竊，竟由共
    犯出面向警察機關謊報車輛失竊，而未指定犯人，向該管派
    出所員警誣告不特定人涉犯竊盜罪，繼之推由共犯持該等警
    察機關出具之車輛失竊證明單，向保險公司申請保險理賠，
    使該等保險公司承辦人員陷於錯誤，誤認上開車輛確已失竊
    ，而核撥如附表所示保險金，共詐得新臺幣（下同）80萬84
    64元（其中G4-7626 號及X8-7626 號自小客車請領保險理賠
    部分，保險公司因故未理賠，而未得逞），分述如下：
(二)、甲○○與余文德（業經臺灣高等法院臺中分院以95年度上易
    字第559 號判處有期徒刑6 月確定），先於90年5 月1 日，
    由甲○○及不知情之陳秀專出面以新臺幣（下同）13萬元之
    代價，向林榮男收購撞毀之車牌號碼X8-7626 號自小客車（
    該車係登記在林榮男之父林瑞敏名下，於90年4 月21日凌晨
    1 時25分許，由劉裕智駕駛在臺中縣石岡鄉○○村○○路與
    大勇街口前30公尺發生車禍，車輛因此全毀無法修復），並
    於90年5 月18日過戶至陳秀專名下。4 日後，即90年5 月22
    日，甲○○復以余文德為人頭，將上開自小客車過戶登記至
    余文德名下，並將車牌號碼X8-7626 號車牌2 面懸掛在與該
    車廠牌、型式、顏色、年份均相同之另一輛自小客車上，由
    余文德於90年6 月12日（起訴書誤繕為6 月2 日），駕駛至
    第一產物保險股份有限公司（下稱第一產物公司）大里通訊
    處，詐向該處營業員洪錫義投保汽車竊盜損失險。洪錫義因
    疏未核對車輛引擎號碼，誤認該車即係車牌號碼X8-7 626號
    自小客車無誤，乃受理余文德投保之申請。待完成投保程序
    後，余文德再將該車交還甲○○。嗣於91年4 月23日21時50
    分許，甲○○、余文德均明知上開車輛係由甲○○所管領使
    用，並未失竊，竟向臺中市警察局第六分局何安派出所謊報
    該車在臺中市新光三越百貨公司附近失竊，而未指定犯人，
    向該管派出所員警誣告不特定人涉犯竊盜罪，繼之於91年4
    月26日，與甲○○持臺中市警察局第六分局發給之車輛失竊
    證明單，詐向第一產物公司大里通訊處申請保險理賠，使第
    一產物公司之承辦人員莊志聰陷於錯誤，誤認上開車輛確已
    失竊，擬依保險契約核撥保險金48萬9818元。幸經警方循線
    發覺有異而查獲余文德，余文德始未及領取上開保險金，致
    未能得逞。
(三)、警員於91年9 月24日查獲、移送余文德、甲○○上開X8-762
    6 號自小客車詐領保險金案件後，嗣復循線查獲甲○○先前
    曾於附表所示時間，基於相同之概括犯意，以相同犯罪手法
    ，低價收購車牌號碼A7-9805 號、QU-5592 號、EX-6216 號
    及G4-707 0號自小客車，再分別與附表所示之共犯等，共同
    向警察機關謊報車輛失竊，誣告不特定人涉犯竊盜罪，並據
    以向附表所示之保險公司，而為詐領附表所示之保險金既遂
    或未遂之行為。
二、本案之證據：
(一)、被告甲○○於本院準備程序及審理時為認罪之陳述。
(二)、證人余文德、林榮男、洪錫義、莊志聰、陳文章、羅文通、
    劉慈蕙、汪阿錦、王瑞同、張秋燕、林文成、林新裕、洪淑
    惠、陳寶釵、盧枝明、廖繼正、廖文正、陳政文、楊文崇、
    陳秀專之證詞。
(三)、車牌號碼X8-7626 號自小客車汽車買賣合約書、臺中市警察
    局車輛失竊證明單、第一產物保險股份有限公司汽車保險理
    賠申請書、劉裕智駕駛車號X8 -7626號車交通事故資料處理
    系統詳細報表、當事人報表、林榮男指認甲○○照片、余文
    德指認被告照片、莊志聰指認余文德身分證正反面影本、交
    通部公路總局臺中區監理所函檢送X8-7626 號車車籍資料影
    本，包括車號X8-7626 汽車新領牌照登記書、汽車車輛異動
    登記書、交通部公路總局臺中區監理所豐原監理站函檢送X8
    -7626 號自小客車於本站辦理過戶、補登記書等資料，包括
    汽車異動歷史查詢、汽車車主歷史查詢、汽車車籍查詢、汽
    車過戶登記書、汽車各項異動登記書、被保險人余文德車牌
    號碼X8-7626 第一產物保險股份有限公司汽車保險要保書、
    車牌號碼A7-9805 號自小客車汽車失竊受理報案暨尋獲證明
    單、富邦產物保險股份有限公司汽車竊盜險理賠申請書、A7
    -9805 號車89年9 月10日在彰化市○○路肇事毀損照片、羅
    文通、劉慈蕙、張秋燕指認被告照片、車牌號碼A7-9805 號
    自小客車車籍資料作業車主變更畫面、車輛竊盜資料個別查
    詢報表- 查詢車輛認可資料、交通部公路總局臺中區監理所
    豐原監理站函檢送EX-6216 、A7-9805 號自小客車汽車車主
    歷史檔、汽車異動歷史檔及過戶、車輛失竊註銷、補登記書
    等資料、臺北市監理處函檢送EX-6216 號車85年6 月28日於
    本處北區分處辦理新領牌照車籍資料影本共2 紙、被保險人
    汪阿錦之富邦產物保險股份有限公司汽車保險理賠計算書、
    經辦人廖文正之富邦產物保險股份有限公司汽車險理賠應備
    文件簽收單、富邦產物保險股份有限公司汽車保險單批改申
    請書、被保險人劉慈蕙之富邦產物保險股份有限公司要保書
    、被保險人汪阿錦汽車險賠款同意書及受款人羅文通電匯同
    意書、車牌號碼A7-9805 汽車新領牌照登記書、車牌號碼A7
    -9805 臺中縣警察局車輛尋獲電腦輸入單、經辦人廖文正之
    富邦產物保險股份有限公司汽車竊盜險賠案調查報告表、被
    保險人汪阿錦之富邦產物保險股份有限公司汽車竊盜險理賠
    申請書暨相關理賠資料、車主汪阿錦車牌號碼EX-6216 號臺
    中市警察局車輛失竊證明單、被保險人汪阿錦之太平產物保
    險股份有限公司汽車險理賠申請書、車牌號碼EX-6216 自小
    客車照片、車牌號碼EX-6216 號自小客車車籍資料作業車主
    變更畫面、車輛竊盜資料個別查詢報表- 查詢車輛認可資料
    、南美汽車黃國倫名片、車牌號碼EX-6216 太平產物保險股
    份有限公司強制汽車責任保險要保書、汽車保險要保書、汽
    車險理賠計算書、汽車險理賠申請書、被保險汽車失竊經過
    查詢表、車輛失竊註銷行照資料、汽車新領牌照登記書、車
    輛來源證明、進口與貨物稅完稅證明書、臺灣高等法院臺中
    分院95年上易字第559 號刑事判決書、車牌號碼QU-5592 、
    EX-6216 、A7-9805 、G4-7070 車號查詢汽車車籍資料、車
    牌號碼QU-5592 號自小客車汽車異動歷史查詢單、汽車車籍
    查詢單、汽車新領牌照登記書影本、汽車過戶登記書影本、
    車輛失竊註銷車籍資料影本（包括汽車車輛異動申請書、臺
    中市警察局車輛失竊證明單）、過戶、異動登記書影本、車
    牌號碼G4-7070 號汽車異動歷史查詢資料、自用小客車異動
    、過戶登記書影本、新領牌照登記書、異動登記書（包括臺
    北縣警察局尋獲證明單）、過戶異動資料影本車牌號碼QU-5
    592 號車籍查詢基本資料詳細畫面、汽車失車記錄、車籍查
    詢歷任車主顯示畫面、被保險人陳政文第一產物保險股份有
    限公司汽機車保險理賠申請書、車主楊文崇車牌號碼G4-707
    0 號車籍查詢基本資料詳細畫面、車牌號碼G4-7070 汽車失
    車記錄、車籍查詢歷任車主顯示畫面、被保險人楊文崇第一
    產物保險股份有限公司汽車保險理賠申請書、、被保險人汪
    阿錦太平產物保險股份有限公司汽車險理賠申請書、汽車險
    理賠計畫書、車主汪阿錦車牌號碼EX-6216 號臺中市警察局
    車輛失竊證明單、保險人汪阿錦被保險汽車失竊經過查詢表
    、車主汪阿錦車號A7-9805 號車籍查詢基本資料詳細畫面、
    汽車失車記錄、車籍查詢歷任車主顯示畫面、被保險人汪阿
    錦富邦產物保險股份有限公司汽車保險單、被保險人汪阿錦
    汽車險賠款同意書暨受款人羅文通電匯同意書、華山產物保
    險股份有限公司函檢附被保險人汪阿錦車號EX-6216 車險承
    保系統保單資料查詢之承保畫面、理賠畫面、汽車險理賠計
    算書、陳寶釵指認被告照片、富邦產物保險股份有限公司函
    檢附保戶汪阿錦車牌號碼A7-980 5保單資料查詢、陳鄭田笑
    個人基本資料查詢結果、G4-7070 號之汽車買賣合約書、第
    一產物保險股份有限公司就車牌號碼QU-5592 、G4-7070 號
    理賠之傳真資料等附卷可稽。
三、新舊法比較：
    查被告行為後，刑法業於94年2 月2 日修正公布，並於95年
    7 月1 日生效施行。按行為後法律有變更者，適用行為時之
    法律，但行為後之法律有利於行為人者，適用最有利於行為
    人之法律，現行刑法第2 條第1 項定有明文。此條規定乃與
    刑法第一條罪刑法定主義契合，而貫徹法律禁止溯及既往原
    則，係規範行為後法律變更所生新舊法律比較適用之準據法
    ，是刑法第2 條本身雖經修正，但刑法第2 條既屬適用法律
    之準據法，本身尚無比較新舊法之問題，應一律適用裁判時
    之現行刑法第2 條規定以決定適用之刑罰法律，先予敘明。
(一)、刑法第171 條第1 項之未指定犯人誣告罪，其法定刑得科銀
    元300 元以下罰金；而刑法第339 條第1 項之詐欺取財罪，
    其法定刑得科或併科銀元1000元以下罰金；據修正後刑法施
    行法增訂第1 條之1 ：「中華民國九十四年一月七日刑法修
    正施行後，刑法分則編所定罰金之貨幣單位為新臺幣。九十
    四年一月七日刑法修正時，刑法分則編未修正之條文定有罰
    金者，自九十四年一月七日刑法修正施行後，就其所定數額
    提高為三十倍。但七十二年六月二十六日至九十四年一月七
    日新增或修正之條文，就其所定數額提高為三倍。」及刑法
    第33條第5 款將罰金刑修正為：「新臺幣一千元以上，以百
    元計算之。」等規定，是依修正後之法律，刑法第一百七十
    一條第一項未指定犯人誣告罪、刑法第三百三十九條第一項
    之詐欺取財罪，所得科處之罰金刑分別最高為新臺幣九千元
    、三萬元，最低均為新臺幣一千元；然依被告行為時之刑罰
    法律，即罰金罰鍰提高標準條例第1 條前段規定之提高倍數
    十倍及刑法第33條第5 款規定之罰金最低額1 元計算，刑法
    第171 條第1 項之未指定犯人誣告罪、刑法第339 條第1 項
    之詐欺取財罪其罰金刑最高分別為銀元3000元、10000 元，
    最低額均為銀元1 元，若換算為新臺幣，最高額雖分別與新
    法同為新臺幣9000元、30000 元，然最低額均僅為新臺幣3
    元。因此，比較上述修正前、後之刑罰法律，自以被告行為
    時關於科處罰金刑之法律較有利於被告。
(二)、關於共同正犯之規定，修正後刑法第28條規定：「二人以上
    共同實行犯罪之行為者，皆為正犯。」，修正前同條規定：
    「二人以上共同實施犯罪之行為者，皆為正犯。」，不論依
    修正前後規定，被告均構成共同正犯，對被告而言，並無有
    利或不利之情形，依刑法第2 條第1 項前段規定，應逕適用
    修正前刑法第28條。
(三)、關於牽連犯之規定，修正後刑法第55條刪除有關牽連犯之規
    定，因本件行為均在新法施行前，故以修正前之規定較有利
    於行為人，應依刑法第2 條第1 項前段之規定，適用修正前
    刑法第55條之規定。
(四)、刑法第56條關於連續犯之規定業經修正刪除，是於新法修正
    施行後，本件被告犯行，如依新法規定，應按數罪之規定併
    罰；如依修正刪除前之連續犯規定，則應依修正前刑法第56
    條規定以一罪論，但得加重其刑至二分之一，數罪併罰之結
    果，顯較以一罪論而加重其刑至二分之一之結果不利於被告
    。故經比較新舊法結果，以舊法較有利於被告。
(五)、綜合上述各條文修正前、後之比較，依修正後刑法第2 條第
    1 項規定之「從舊從輕」原則，綜其全部罪刑之比較結果，
    修正後刑法之規定並非較有利於被告，本案自應一體適用被
    告行為時即修正前刑法之規定，予以論處。
四、本案公訴檢察官雖認被告先前案發後數次飾詞否認，迄至本
    院審理時為求較輕刑度，始坦承犯行，犯後態度不佳，造成
    司法資源之浪費，而具體求刑有期徒刑3 年8 月等情，惟本
    院審酌本案詐欺既遂所得金額合計80萬8464元，尚非甚鉅，
    且被告承認或否認犯行，本係其訴訟權利，其於本院準備程
    序及審理時既已坦承犯行，足認已有悔意，犯後態度尚非不
    佳，再考量本案對被害人造成之損害，被告犯案之動機、目
    的，均不足取，一再以相同犯罪手法而犯案，犯案之次數已
    有多次，自不宜輕縱等一切情狀，本院因認量處如主文所示
    之刑為適當，附此敘明。
五、應適用之法條：刑事訴訟法第273 條之1 第1 項、第299 條
    第1 項前段、第310 條之2 、第454 條第2 項，刑法第2 條
    第1 項前段、（修正前）第28條、第171 條第1 項、第339
    條第1 項，（修正前）第56條、（修正前）第55條後段，罰
    金罰鍰提高標準條例第1 條前段，中華民國96年罪犯減刑條
    例第2 條第1 項第3 款、第7 條，判決如主文。
中    華    民    國    97    年    9     月    19    日
                  刑事第十五庭  法  官  蔡美華
上正本證明與原本無異。
如不服本判決，應於收受送達後10日內向本院提出上訴書狀（應
敘述具體理由並附繕本）。
上訴書狀如未敘述理由，應於上訴期間屆滿後20日內補提理由書
於本院。
                                書記官  張皇清
中    華    民    國    97    年    9     月    19    日
附表：
 ┌────┬────┬────┬───────────┐
 │車牌號碼│投保公司│詐得金額│過戶流程              │
 ├────┼────┼────┼───────────┤
 │QU-5592 │第一產物│24萬9 千│該車本為陳寶釵所有，於│
 │(廠牌為 │保險公司│元      │89年11月間，在彰化縣鹿│
 │TOYOTA、│        │        │港鎮車禍撞毀，全毀無法│
 │型號為  │        │        │修復，嗣以1 萬元價格，│
 │COROLLA │        │        │賣給甲○○。該車於89年│
 │、排氣量│        │        │12月2 日，過戶登記在人│
 │為1762CC│        │        │頭劉慈蕙名下，復於90年│
 │、顏色綠│        │        │2月16 日，過戶登記在楊│
 │色)     │        │        │文崇名下，於90年2 月26│
 │        │        │        │日，再過戶至陳政文名下│
 │        │        │        │，並由陳政文於90年8 月│
 │        │        │        │10日向臺中市警察局第四│
 │        │        │        │分局西屯派出所報案失竊│
 │        │        │        │，於同年月17日，由被告│
 │        │        │        │至監理站辦理失竊註銷。│
 │        │        │        │再由陳政文向第一產物保│
 │        │        │        │險公司申請竊盜險理賠，│
 │        │        │        │於90年10月2 日獲得理賠│
 │        │        │        │。                    │
 ├────┼────┼────┼───────────┤
 │G4-7070 │第一產物│未遂    │ 89年12月4日，由原車主│
 │(廠牌為 │保險公司│        │ 汪蘭芬過戶到人頭劉慈 │
 │福特六和│        │        │ 蕙名下，於90年8月6日 │
 │、型號不│        │        │ ，由劉慈蕙過戶登記到 │
 │詳、排氣│        │        │ 楊文崇名下，於90年11 │
 │量為1796│        │        │ 月5日，由楊文崇報失竊│
 │CC、顏色│        │        │ ，並於同日，由楊文崇 │
 │深綠色) │        │        │ 至第一產物保險公司申 │
 │        │        │        │ 請竊盜險理賠，於同年 │
 │        │        │        │ 月29日，到監理站辦理 │
 │        │        │        │ 失竊註銷登記。後保險 │
 │        │        │        │ 公司因故未為理賠。   │
 ├────┼────┼────┼───────────┤
 │EX-6216 │太平產物│15萬7764│該車原為林文成所有，因│
 │(廠牌為 │保險公司│元      │象神颱風泡水淹沒，無法│
 │克萊斯勒│（現為華│        │修復，於89年11月5日， │
 │、型號為│山產物保│        │賣給黃國倫，於89年12月│
 │NEON、排│險公司）│        │4日，過戶登記在劉慈蕙 │
 │氣量為19│        │        │名下，於90年4月19日， │
 │95CC、顏│        │        │過戶登記至羅文通之妻汪│
 │色綠色) │        │        │阿錦名下，於90年8月9日│
 │        │        │        │，由羅文通至西屯分駐所│
 │        │        │        │報案失竊，隔日即90年8 │
 │        │        │        │月10日，由羅文通至太平│
 │        │        │        │產物保險公司申請竊盜險│
 │        │        │        │理賠，於90年8月20日， │
 │        │        │        │羅文通至監理站辦理車輛│
 │        │        │        │失竊註銷，於90年10月3 │
 │        │        │        │日獲得理賠。          │
 ├────┼────┼────┼───────────┤
 │A7-9805 │富邦產物│40萬1700│ 該車於89年9月10日，由│
 │(廠牌為 │保險公司│元      │ 原車主王瑞同使用追撞 │
 │日產、型│        │        │ 遊覽車，車頭全毀，車 │
 │號SENTRA│        │        │ 身全變形，引擎壞掉， │
 │、排氣量│        │        │ 無法修理。於89年12月2│
 │為1597CC│        │        │ 日，被告駕駛同型車輛 │
 │、顏色灰│        │        │ ，掛用車牌號碼A7-9805│
 │色)     │        │        │ 號車牌，至富邦產物保 │
 │        │        │        │ 險公司投保全險，於89 │
 │        │        │        │ 年12月4日，過戶登記在│
 │        │        │        │ 劉慈蕙名下，於89年12 │
 │        │        │        │ 月26日，再過戶登記到 │
 │        │        │        │ 羅文通之妻汪阿錦名下 │
 │        │        │        │ ，於90年1月21日，羅文│
 │        │        │        │ 通至豐原分局豐原派出 │
 │        │        │        │ 所報案失竊。於90年1月│
 │        │        │        │ 30日，由由羅文通向富 │
 │        │        │        │ 邦產物保險公司申請理 │
 │        │        │        │ 賠。於90年2月7日由羅 │
 │        │        │        │ 文通至監理所辦理車輛 │
 │        │        │        │失竊註銷，嗣獲得理賠。│
 │        │        │        │                      │
 └────┴────┴────┴───────────┘
 （QU-5592 及G4-7070 詐得金額部分，業據公訴檢察官當庭更
 正如上述，見本院卷第41頁）
附錄本案法條
中華民國刑法第171條第1項
未指定犯人，而向該管公務員誣告犯罪者，處1 年以下有期徒刑
、拘役或3 百元以下罰金。
 中華民國刑法第339條
意圖為自己或第三人不法之所有，以詐術使人將本人或第三人之
物交付者，處5 年以下有期徒刑、拘役或科或併科1 千元以下罰
金。
以前項方法得財產上不法之利益或使第三人得之者，亦同。
前二項之未遂犯罰之。


司法院資訊處製作；財團法人民間司法改革基金會備份。
